臺灣臺中地方法院刑事判決　　　　　　　96年度易字第2673號
公　訴　人　臺灣臺中地方法院檢察署檢察官
被　　　告　甲○○
選任辯護人　林邦賢律師
上列被告因業務侵占案件，經檢察官提起公訴（96年度偵字第25
85號），及移送併案審理（96年度偵續字第29號），本院前因認
有刑事訴訟法第449條第2項之情形，宜以簡易判決處刑，裁定由
受命法官獨任進行簡易程序，嗣因認不宜續行簡易程序，裁定改
行通常程序審理後，判決如下：
    主    文
甲○○連續意圖為第三人不法之所有，而侵占對於業務上所持有
之物，處有期徒刑拾月，減為有期徒刑伍月，如易科罰金，以銀
元佰元即新臺幣玖佰元折算壹日。在祭祀公業賴樹德售地款第
六房派下員分配印領清冊上偽造之「賴金泉」署名壹枚沒收。
    犯罪事實
一、甲○○係「祭祀公業賴樹德」管理委員會之幹事（於民國95
    年6月間卸任），辦理該祭祀公業派下員出席費、重陽敬老
    金、及售地款分配等事宜及保管上開款項，均為其業務，係
    從事業務之人。其明知該祭祀公業第六房派下員賴金泉於90
    年2月24日（於92年5月22日始自派下員名冊中除名）、第二
    房派下員賴振南於91年12月11日（於93年2月3日始自派下員
    名冊中除名）過世後，均無男性子嗣或其同系女性招贅所生
    男子冠賴姓者繼承其等派下員之權利，依該祭祀公業派下規
    約書第3條、第4條之規定，均已喪失請領上開款項之資格，
    且前述之售地款應轉分配予同房其餘派下員。詎因其前於執
    行業務時，得悉賴金泉生前僅由江阿快及其子女予以照料，
    另賴振南生前亦僅與張茹玨同居相互照料，身後事堪憐，即
    基於行使偽造私文書以意圖為江阿快及其子女不法所有，及
    意圖為張茹玨不法所有之概括犯意，而先後為下列行為：
  (一)於92年底某日，在臺中市○○區○○路1段165號「祭祀公業
    賴樹德」管理委員會辦公處所內，未經賴金泉之繼承人之許
    可，擅將賴金泉生前所交之「賴金泉」印章1枚交予不知情
    之江阿快，再利用江阿快接續於如附表編號1、2、3所示名
    冊、發放明細上分別盜蓋「賴金泉」之印文各1枚，以表示
    賴金泉已受領各如附表編號1、2、3所示之出席費、重陽敬
    老金等款項之意，並持以行使交付予該祭祀公業管理委員會
    之相關承辦人員，足以生損害於賴金泉之繼承人、該祭祀公
    業管理委員會對於如附表編號1、2、3所示出席費、重陽敬
    老金等款項管理之正確性。嗣待江阿快蓋畢上開名冊後，甲
    ○○旋即將如附表編號1、2、3所示出席費、重陽敬老金等
    款項交付予江阿快，而予以侵占之。
  (二)於93年10月間某日，在上開辦公處所內，未經賴金泉之繼承
    人之許可，擅持前述「賴金泉」之印章，於如附表編號4所
    示之印領清冊上，盜蓋「賴金泉」之印文1枚，並偽造「賴
    金泉」之署名1枚，以表示賴金泉已受領如附表編號4所示之
    售地分配款之意，並持以行使交付予該祭祀公業管理委員會
    之相關承辦人員，足以生損害於賴金泉之繼承人、該祭祀公
    業管理委員會對於售地分配款管理之正確性，及該祭祀公業
    第六房之其餘派下員。事畢，甲○○旋即將前揭分配款予以
    侵占之，並存入其設於花旗銀行帳號000000000號帳戶內，
    欲伺機再轉交予江阿快，惟因江阿快已於93年6月8日過世而
    未果。嗣其於95年間輾轉與江阿快之女林秀芬取得聯繫後，
    本欲將上開款項交予林秀芬，惟林秀芬則希望由其代捐於公
    益使用，其猶豫後，未為任何處理。
  (三)93年11月1日某時，在前揭辦公處所內，利用不知情之王秀
    如於附表編號5所示之印領清冊上書寫「賴景彬代」等字樣
    ，及於賴振南項下備註欄內蓋用「賴景彬」之印文1枚，以
    表示賴景彬已代賴振南受領如附表編號5所示之售地分配款
    之意，並持以行使交付予該祭祀公業管理委員會之相關承辦
    人員。事畢，甲○○旋即將前揭分配款予以侵占之，並於93
    年12月間某日，將之轉交予張茹玨。
二、案經祭祀公業賴樹德第六房派下員丙○○、丁○○、庚○○
    、戊○○訴由臺灣臺中地方法院檢察署檢察官偵查起訴，及
    祭祀公業賴樹德之監事壬○○、癸○○、己○○訴由同署檢
    察官移送併案審理。
    理    由
壹、程序部分：
    按被告以外之人（包括證人、鑑定人、告訴人、被害人及共
    同被告等）於審判外之陳述雖不符刑事訴訟法第159條之1至
    之4等4條之規定，而經當事人於審判程式同意作為證據，法
    院審酌該言詞陳述或書面陳述作成時之情況，認為適當者，
    亦得為證據；當事人、代理人或辯護人於法院調查證據時，
    知有刑事訴訟法第159條第1項不得為證據之情形，而未於言
    詞辯論終結前聲明異議者，視為有前項之同意，同法第159
    條之5定有明文。立法意旨在於傳聞證據未經當事人之反對
    詰問予以核實，原則上先予排除。惟若當事人已放棄反對詰
    問權，於審判程式中表明同意該等傳聞證據可作為證據；或
    於言詞辯論終結前未聲明異議，基於尊重當事人對傳聞證據
    之處分權，及證據資料愈豐富，愈有助於真實發見之理念，
    且強化言詞辯論主義，使訴訟程式得以順暢進行，上開傳聞
    證據亦均具有證據能力。查本件卷附如附表所示之名冊、發
    放明細、印領清冊，及臺中市北屯區公所96年7月2日公所民
    字第0960015610號函檢附之「祭祀公業賴樹德」自91年至94
    年間向該所申報之相關資料，暨賴金泉、賴振南之除戶謄本
    、祭祀公業賴樹德第六房派下系統表、祭祀公業賴樹德派下
    規約書等，依卷證所示，其等作成之狀態，並無違背各該文
    書制作人個人意思而為陳述，或其他違法取供、不法取得之
    情形，且公訴人、被告及選任辯護人於本院審理中對於本件
    卷內已存在之證據之證據能力均不爭執，亦即對上開書面證
    據資料，於本院審理中復不爭執其等證據能力及真實性，足
    認並無顯不可信之情況，且本院上開書面證據資料，較無人
    情施壓或干擾，亦無不當取供或違法取得之情形，復為本院
    事實認定之重要依據，認為以之作為本案之證據亦屬適當，
    是上開書面證據資料等，仍具有證據能力。
貳、實體部分：
一、上開事實，訊據被告甲○○於偵訊及本院審理中除辯稱：賴
    金泉生前拜託伊於其過世後，將其自祭祀公業賴樹德之可分
    得之部分款項，留給案外人江阿快，伊應允後，賴金泉即將
    其印章交給伊，伊因此才於賴金泉過世後，將如附表編號1
    、2 、3、4所示之款項交予案外人江阿快及其子女；又伊擔
    任幹事之工作已近20年，而賴振南過世後，祭祀公業賴樹德
    之派下員沒有人關心其喪事應如何處理，伊係為幫忙處理賴
    振南之後事，才將如附表編號5所示之款項交予證人張茹玨
    ；伊實無不法所有之意圖及偽造文書之意云云，餘均坦承不
    諱。
二、經查：
  (一)被告前揭自白不諱部分，核與證人即案外人江阿快之女林秀
    芬、證人張茹玨、證人即祭祀公業賴樹德管理委員會第4屆
    主任委員辛○○於本院審理中所證述之內容相符，復有如附
    表所示之名冊、發放明細、印領清冊，及臺中市北屯區公所
    96 年7月2日公所民字第0960015610號函檢附之「祭祀公業
    賴樹德」自91年至94年間向該所申報之相關資料，賴金泉、
    賴振南之除戶謄本、祭祀公業賴樹德第六房派下系統表、等
    在卷可稽，堪認與事實相符，應可採信，並足資為其論罪科
    刑之依據。
  (二)又依卷附祭祀公業賴樹德派下規約書第3條規定：「本公業
    之派下員限於男系子孫始有其派下繼承權。派下員死亡無男
    性直系血親卑親屬者，其女性招贅所生男子冠賴姓者，亦具
    派下權。」、第4條規定：「派下權有繼承情事發生時，應
    填具申請書登記及附有關證件向委員會申請登記，經審查無
    誤並經登記於派下員名冊後，方得行使派下員會員權利。」
    而本件賴金泉、賴振南既已分別於90年2月24日、91年12月
    11日過世，且均無男性直系血親卑親屬者或由其系下之女性
    招贅所生男子冠賴姓者等，可依上開規約規定繼承其等於祭
    祀公業賴樹德所享有之一切權利、義務，有如前述，則如附
    表編號1、2、3、4、5所示之款項，依上開規約規定，即不
    歸賴金泉、賴振南所得，且如附表編號4、5所示之款項，尚
    應轉分配予賴金泉或賴振南同房之人。而被告既自承已擔任
    祭祀公業賴樹德管理委員會之幹事近20年已久，對此自應熟
    稔甚詳，詎其竟仍於如犯罪事實欄一所示之時地，或利用不
    知情案外人江阿快，或自己，分別偽立賴金泉已受領各如附
    表編號1、2、3、4所示之出席費、重陽敬老金、售地分配款
    等款項之意，及利用不知情之案外人王秀如書立賴景彬已代
    賴振南受領如附表編號5所示之售地分配款之意等私文書後
    ，除將上開私文書持以行使外，復即將各該等款項，改異為
    為案外人江阿快及其子女，或證人張茹玨所有之意而持有之
    ，並旋即於其後交付予案外人江阿快、證人張茹玨，或通知
    證人林秀芬予以領回，其顯有為第三人不法所有之意圖及偽
    造私文書並持以行使之故意甚明，其辯稱無不法所有之意圖
    及偽造文書之意云云，要非事實，不可採信。
  (三)至被告雖另辯稱係賴金泉生前拜託伊於其過世後，將其自祭
    祀公業之可分得之部分款項，留給案外人江阿快，伊應允後
    ，賴金泉即將其印章交給伊云云，並舉其持有賴金泉之印章
    一情為證。惟查被告上開所稱賴金泉曾向伊表示希望於死後
    將其自祭祀公業之可分得之部分款項，留給案外人江阿快一
    節，除據被告片面所述外，別無其餘積極證據可加以證明，
    況就重陽敬老金觀之，賴金泉早於90年間死亡，待91年、92
    年重陽敬老金發放時，權利主體早不存在，已歿之人當無領
    取敬老金之理，更無從託他人代領可言。且雖被告持有賴金
    泉之印章，但此亦僅能證明賴金泉生前曾因故將其之印章交
    予被告，尚無從佐證賴金泉即係本此約定而將其印章交予被
    告，是被告此部分所辯，即難以採信，自不足為其有利之認
    定。
  (四)綜上所述，本案事證明確，被告犯行洵堪認定。
三、被告行為後，刑法業於94年1月7日修正，於同年2月2日公佈
    ，於95年7月1日施行。按行為後法律有變更者，適用行為時
    之法律，但行為後之法律有利於行為人者，適用最有利於行
    為人之法律，修正後即現行刑法第2條第1項訂有明文。又按
    比較新舊法，應就罪刑有關之共犯、未遂犯、想像競合犯、
    牽連犯、連續犯、結合犯，以及累犯加重、自首減輕暨其他
    法定加減原因（如身份加減）與加減例等一切情形，綜其全
    部罪刑之結果而為比較，此有最高法院95年5月23日第8次刑
    庭會議決議第一、（四）則可資參照：是：
  (一)修正後刑法第33條第5款經修正為：「主刑之種類如下：五
    、罰金：新臺幣一千元以上，以百元計算之」，依修正後之
    法律，刑法第336條第2項之業務侵占罪，所得併科處之罰金
    刑最低額為新臺幣1,000元，然依被告行為時即修正前刑法
    第33條第5款之罰金最低額為銀元1元，並提高10倍，前開罰
    金刑，最低額為銀元10元，若乘以3倍而換算為新臺幣，最
    低額僅為新臺幣30元，因此比較上述修正前、後之法律，自
    以被告行為時即修正前關於併科處罰金刑之法律較有利於被
    告。（另同時修正施行之刑法施刑法第1條之1，與被告行為
    時之罰金罰鍰提高標準條例第1條前段比較，二者規定適用
    之結果並無不同，自應適用裁判時之法律即刑法施行法第1
    條之1，最高法院96年度臺上字第1136號判決意旨參照）。
  (二)被告行為後，刑法第56條連續犯之規定，於94年1月7日修正
    公佈刪除，並於95年7月1日施行，是於新法修正施行後，被
    告於本案所為多次業務侵占、行使偽造私文書之犯行，即須
    各予以分論併罰。則被告之犯行，因行為後新法業已刪除連
    續犯之規定，此刪除雖非犯罪構成要件之變更，但顯已影響
    行為人刑罰之法律效果，自屬法律有變更，經比較新、舊法
    規定，修正後之規定對於被告較為不利，依刑法第2條第1項
    前段之規定，仍應適用較有利於被告之行為時法律即舊法論
    以連續犯。
  (三)又被告之行為後，刑法第55條關於牽連犯之規定，亦於94年
    1月7日修正公佈刪除，並於95年7月1日施行，是於新法修正
    施行後，被告於本案所為之行使偽造私文書、業務侵占犯行
    ，即須各予以分論併罰。則被告之犯行，因行為後新法業已
    刪除牽連犯之規定，此刪除雖非犯罪構成要件之變更，但顯
    已影響行為人刑罰之法律效果，自屬法律有變更，經比較新
    、舊法規定，修正後之規定對於被告較為不利，依刑法第2
    條第1項前段之規定，仍應適用較有利於被告之行為時法律
    ，即修正前刑法第55條關於牽連犯之規定，從較重之一罪予
    以論處。
  (四)綜合上述各條文修正前、後之比較，揆諸前揭最高法院決議
    及修正後刑法第2條第1項前段、但書規定之「從舊從輕」原
    則，因被告所犯刑法第336條第2項業務侵占罪之部分，依修
    正前刑法第33條第5款規定，其法定得予科處之罰金刑最低
    額度較低，且依修正前刑法，被告所犯行使偽造私文書、業
    務侵占之犯行，得成立連續犯、牽連犯而從一重處斷，是綜
    被告全部罪刑之比較，自應一體適用被告行為時之法律，即
    修正前刑法之相關規定予以論處。
四、按於如附表編號1、2、3、4所示之名冊、發放名細及印領清
    冊上，蓋用或簽立「賴金泉」之印文、署名，均乃表示各該
    名冊、發放名細及印領清冊上所載各如附表編號1、2、3、4
    所示之款項，均已由賴金泉請領之意，均係屬私文書。是核
    被告如犯罪事實欄一、(一)、(二)部分所為，均分別係犯刑法第
    216條、第210條之行使偽造私文書罪及同法第336條第2項業
    務侵占罪；又其如犯罪事實欄一、(三)部分所為，係犯刑法第
    336條第2項業務侵占罪。被告盜用「賴金泉」之印文、偽造
    「賴金泉」之署名，均為偽造私文書之部分行為，應為偽造
    私文書之行為所吸收；又其偽造私文書後，復持以行使，偽
    造之低度行為應為高度之行使行為所吸收；均不另論罪。被
    告利用不知情之案外人江阿快接續偽造如犯罪事實欄一、(一)
    所示之私文書，為間接正犯。公訴人就被告前述行使偽造私
    文書之行為，認係犯刑法第216條、第215條行使業務上登載
    不實文書罪，尚有未洽，惟其起訴之基本事實同一，本院自
    應予以審理，並變更起訴法條。至公訴人主張被告如犯罪事
    實欄一、(三)中關於使用案外人賴景彬之印章領取如附表編號
    5所示款項之部分，應係犯刑法第第216條、第215條行使業
    務上登載不實文書罪等語。惟查，於如附表編號5所示之印
    領清冊中關於「賴振南」項下，蓋用「賴景彬」之印文及簽
    立「賴景彬代」等字樣，乃表示如附表編號5所示之款項，
    係由賴景彬所代領之意，係屬私文書，並非被告業務上所應
    填載之事項，且上開私文書係由有制作權之案外人賴景彬之
    母即案外人王秀如代理賴景彬所作，縱與事實不符，亦非屬
    偽造之私文書者，是公訴人此部分所認，尚有誤會，併此指
    明。被告先後3次業務侵占行為，及先後2次行使偽造私文書
    行為，均時間緊接，所犯罪名相同，顯係各基於概括之犯意
    為之，均為連續犯，各應依修正刪除前刑法第56條之規定以
    一罪論，並加重其刑。被告所犯連續業務侵占罪與連續行使
    偽造私文書罪間，有方法、目的之牽連關係，為牽連犯，應
    依修正前刑法第55條之規定從一重之連續業務侵占罪處斷。
    公訴人雖未就被告如犯罪事實欄一、(一)、(三)所示之犯行提起
    公訴，惟被告此部分犯行，核與已起訴之部分，有連續犯、
    牽連犯之裁判上一罪關係，為起訴效力所及，併經公訴人請
    求併案予以審理，本院自應予以審理。爰審酌被告犯罪後雖
    否認犯行，惟其已坦承全部事實經過，僅係爭執有無犯罪故
    意而已，其犯罪後之態度尚可，併已將部分款項返還予祭祀
    公業賴樹德，有該祭祀公業第4屆主任委員辛○○、助理會
    計蘇俐陵所共同出具之證明單1份在卷可稽，及其犯罪之動
    機，至今尚未與告訴人等和解暨其所為對於賴金泉之繼承人
    、前述祭祀公業及該祭祀公業第六房、第2房其餘派下員所
    生之損害等一切情狀，量處如主文所示之宣告刑。又本件被
    告之犯罪時間，係在中華民國96年罪犯減刑條例所定減刑基
    準日即96年4月24日之前，合於該條例所定減刑規定之適用
    ，應依該條例第2條第1項第3款減其刑為有期徒刑5月，並依
    修正前刑法第41條第1項前段，修正刪除前罰金罰鍰提高標
    準條例第2條、現行法規所定貨幣單位折算新臺幣條例第2條
    諭知易科罰金之折算標準。（被告行為後，刑法業於94年1
    月7日修正，於同年2月2日公佈，於95年7月1日施行。按行
    為後法律有變更者，適用行為時之法律，但行為後之法律有
    利於行為人者，適用最有利於行為人之法律，修正後即現行
    刑法第2條第1項訂有明文。而被告行為時，依修正前刑法第
    41 條第1項前段、修正刪除前罰金罰鍰提高標準條例第2條
    之規定，有期徒刑、拘役易科罰金之折算標準，原以銀元
    100元、200元、300元折算1日，經依現行法規所定貨幣單位
    折算新臺幣條例第2條規定折算為新臺幣後，應以新臺幣300
    元、600元、900元折算1日，而刑法第41條第1項前段修正後
    ，則規定為以新臺幣1,000元、2,000元或3,000元折算1日，
    此因屬科刑規範事項之變更，其折算標準為裁判時所應諭知
    ，自有就新舊法規定比較之必要，經比較新舊法結果，以被
    告行為時關於易科罰金之規定，較有利於被告。是揆諸修正
    後刑法第2條第1項規定之「從舊從輕」原則，被告自應適用
    其行為時之法律，即修正前刑法第41條第1項前段、修正刪
    除前罰金罰鍰提高標準條例第2條、現行法規所定貨幣單位
    折算新臺幣條例第2條之規定，為其如易科罰金之折算標準
    ）。在祭祀公業賴樹德售地款第六房派下員分配印領清冊上
    偽造之「賴金泉」署名1枚，應依刑法第219條規定予以宣告
    沒收（沒收係屬執行事項，不生新舊法比較之問題，最高法
    院24 年上字第5292號判例可資依循）。
五、移送併案意旨另稱：祭祀公業賴樹德第二房派下員賴振南已
    於92年間死亡，被告竟以案外人賴景彬之印章代賴振南領取
    如附表編號5所示之款項，因認被告此部分涉有刑法第216條
    、第215條行使業務上登載不實文書罪等語。然按犯罪事實
    應依證據認定之，無證據不得認定犯罪事實，刑事訴訟法第
    154條第2項定有明文。而查於如附表編號5所示之印領清冊
    中關於「賴振南」項下，蓋用「賴景彬」之印文及簽立「賴
    景彬代」等字樣，乃表示如附表編號5所示之款項，係由賴
    景彬所代領之意，係屬私文書，並非被告業務上所應填載之
    事項，且上開私文書係由有制作權之案外人賴景彬之母即案
    外人王秀如代理賴景彬所作，亦非屬偽造之私文書者，業如
    前述，是公訴人此部分所認，尚與刑法刑法第216條、第215
    條行使業務上登載不實文書罪之構成要件有間，且上開文書
    既非屬偽造之私文書，被告縱有持以行使之行為，亦難認應
    成立刑法第216條、第210條之行使偽造私文書罪，而得與其
    前述經論罪科刑之部分構成連續犯或牽連犯，而應由本院併
    予審理。此外，本院復查無其餘積極證據可資認定被告有此
    部分之犯行，乃被告此部分罪嫌即有不足，並被告此部分所
    為，又非本院應併予審理者，合應退由檢察官另行處理。
據上論斷，應依刑事訴訟法第299條第1項前段、第300條，刑法
第2條第1項，修正刪除前刑法第56條、刑法第336條第2項、第
216條、第210條，修正前刑法第55條、第33條第5款、刑法第41
條第1項前段、刑法第219條，刑法施行法第1條第1項、第2項前
段，罰金罰鍰提高標準條例第2條，現行法規所定貨幣單位折算
新臺幣條例第2條，中華民國96年罪犯減刑條例第2條第1項第3款
、第7條、第9條，判決如主文。
本案經檢察官乙○○到庭執行職務。
中　　華　　民　　國　　96　　年　　12　　月　　5 　　日
                  刑事第14庭    審判長法  官  陳  葳
                                      法  官  劉逸成
                                      法  官  林世民
上正本證明與原本無異。
如不服本判決，應於收受送達後10日內向本院提出上訴書狀（應
敘述具體理由並附繕本）。
上訴書狀如未敘述理由，應於上訴期間屆滿後20日內補提理由書
於本院。
                                      書記官  紀俊源
中　　華　　民　　國　　96　　年　　12　　月　　5 　　日
附錄論罪科刑法條：
中華民國刑法第336條
對於公務上或因公益所持有之物，犯前條第1項之罪者，處1 年
以上7年以下有期徒刑，得併科5千元以下罰金。
對於業務上所持有之物，犯前條第1項之罪者，處6月以上5年以
下有期徒刑，得併科3千元以下罰金。
前二項之未遂犯罰之。
中華民國刑法第216條
行使第210條至第215條之文書者，依偽造、變造文書或登載不實
事項或使登載不實事項之規定處斷。
中華民國刑法第210條
偽造、變造私文書，足以生損害於公眾或他人者，處5年以下有
期徒刑。
附表：
┌──┬──────────────────┬────┬─────┐
│編號│ 名   冊   及   款   項   名   目   │名 義 人│ 金  額   │
│    │                                    │        │（新臺幣）│
├──┼──────────────────┼────┼─────┤
│ 1  │91年祭祀公業賴樹德名冊－「出席費」  │賴 金 泉│ 50,000元 │
│    │                                    │（併案）│          │
├──┼──────────────────┼────┼─────┤
│ 2  │91年祭祀公業賴樹德重陽敬老金發放名細│賴 金 泉│  8,000元 │
│    │－「重陽敬老金」                    │（併案）│          │
├──┼──────────────────┼────┼─────┤
│ 3  │92年祭祀公業賴樹德重陽敬老金發放名細│賴 金 泉│ 12,000元 │
│    │－「重陽敬老金」                    │（併案）│          │
├──┼──────────────────┼────┼─────┤
│ 4  │祭祀公業賴樹德售地款第六房派下員分配│賴 金 泉│ 835,429元│
│    │印領清冊－「分配款」                │（本案）│          │
├──┼──────────────────┼────┼─────┤
│ 5  │祭祀公業賴樹德售地款第二房派下員分配│賴 振 南│ 193,508元│
│    │印領清冊－「分配款」                │（併案）│          │
└──┴──────────────────┴────┴─────┘
